【裁判字號】    99,醫訴,3
【裁判日期】    991027
【裁判案由】    違反醫師法
【裁判全文】
臺灣臺中地方法院刑事判決               99年度醫訴字第3號
公  訴  人  臺灣臺中地方法院檢察署檢察官
被      告  丙○○
被      告  丁○○
上二人共同
選任辯護人  黃清濱律師
            紀育泓律師
被      告  乙○○
上列被告因違反醫師法案件，經檢察官提起公訴（98年度調偵字
第363號），本院合議庭裁定由受命法官獨任進行簡式審判程序
，判決如下：
    主    文
丙○○共同犯醫師法第二十八條前段之非法執行醫療業務罪，處
有期徒刑捌月，減為有期徒刑肆月，如易科罰金，以銀元參佰元
即新臺幣玖佰元折算壹日，緩刑參年，並應向公庫支付新臺幣參
拾萬元。
丁○○共同犯醫師法第二十八條前段之非法執行醫療業務罪，處
有期徒刑肆月，減為有期徒刑貳月，如易科罰金，以銀元參佰元
即新臺幣玖佰元折算壹日，緩刑貳年，並應向公庫支付新臺幣參
萬元。
乙○○共同犯醫師法第二十八條前段之非法執行醫療業務罪，處
有期徒刑肆月，減為有期徒刑貳月，如易科罰金，以銀元參佰元
即新臺幣玖佰元折算壹日，緩刑貳年，並應向公庫支付新臺幣壹
萬元。
    犯罪事實及理由
一、本案犯罪事實及證據，除證據部分應補充「被告三人於本院
    行準備程序及審判期日時認罪之自白」外，餘均引用如附件
    檢察官起訴書之記載。
二、本案涉及新舊法比較部分：(1)被告等行為後，民國94年2月2
    日修正公布之刑法，業於95年7月1日施行，新刑法第2條第1
    項之規定，係規範行為後法律變更所生新舊法律比較適用之
    準據法，於新刑法施行後，應適用新刑法第2條第1項之規定
    ，為「從舊從輕」之比較。(2)修正前刑法第41條第1項前段
    規定：「犯最重本刑為五年以下有期徒刑以下之刑之罪，而
    受六個月以下有期徒刑或拘役之宣告，因身體、教育、職業
    、家庭之關係或其他正當事由，執行顯有困難者，得以一元
    以上三元以下折算一日，易科罰金」，又被告等行為時之易
    科罰金折算標準，依修正前罰金罰鍰提高標準條例第2條前
    段（現已刪除）規定，就其原定數額提高為100倍折算1日，
    則本件被告等行為時之易科罰金折算標準，應以銀元300元
    折算1日，經折算為新臺幣後，應以新臺幣900元折算為1日
    ；依裁判時即修正後刑法第41條第1項前段則規定：「犯最
    重本刑為五年以下有期徒刑以下之刑之罪，而受六個月以下
    有期徒刑或拘役之宣告者，得以新臺幣一千元、二千元或三
    千元折算一日，易科罰金」。比較修正前後之易科罰金折算
    標準，以修正前刑法之規定，較有利於被告，則應依刑法第
    2條第1項前段，適用修正前刑法第41條第1項前段規定，定
    其折算標準。
三、核被告三人所為，均係犯醫師法第28條前段之非法執行醫療
    業務罪。按刑事法若干犯罪行為態樣，本質上原具有反覆、
    延續實行之特徵，立法時既予特別歸類，定為犯罪構成要件
    之行為要素，則行為人基於概括之犯意，在密切接近之一定
    時、地持續實行之複次行為，倘依社會通念，於客觀上認為
    符合一個反覆、延續性之行為觀念者，於刑法評價上，即應
    僅成立一罪。學理上所稱「集合犯」之職業性、營業性、收
    集性或成癮性等具有重複特質之犯罪均屬之，例如經營、從
    事業務、收集、販賣、製造、散佈、成癮性所致之行為等行
    為概念者是（最高法院96年度臺上字第172號、95年度臺上
    字第4686號、95年度臺上字第1079號判決參照）。本案被告
    等自94年1月間起至95年2月間止，於固定診所之門診時段所
    為連貫、反覆、多次執行醫療業務之行為，依上開說明，於
    刑法評價上，應認係集合犯，應僅成立一罪。被告三人就本
    案犯行，有犯意聯絡及行為分擔，為共同正犯。
四、爰審酌被告丙○○身為執業牙醫師，未能維護醫療品質，為
    削價競爭，降低醫師人力、時間成本，竟指示其所僱用、未
    具合法牙醫師資格之助理人員即被告丁○○、乙○○對顧客
    施行牙齒冷光美白療程，渠等所為可議；惟念本案尚無證據
    證明渠等所為業造成顧客實際身體傷害，又乙○○於偵審中
    ，及丙○○、丁○○於審理中，均已知悔悟而坦承犯行，丁○○、乙○○僅受僱於人，犯罪惡性及利得有限等一切情狀
    ，各量處如主文所示之刑。又被告三人犯罪之時間，均在96
    年4月24日以前，所犯均合於中華民國九十六年罪犯減刑條
    例之減刑規定，應依該條例第2條第1項第3款之規定各減其
    宣告刑二分之一，並諭知易科罰金之折算標準。
五、末查被告三人素行良好，均無刑事前科，此有臺灣高等法院
    被告前案紀錄表、臺灣臺中地方法院檢察署刑案資料查註紀
    錄表在卷可按，其等因一時失慮，致罹刑章，犯後均坦承犯
    行，深具悔意，歷經長期偵審程序之身心煎熬及最終之科刑
    教訓，當知警惕，應無再犯之虞，故本院認對被告三人所受
    宣告之刑，均以暫不執行為適當，爰依各被告罪責程度，併
    予宣告附條件之緩刑如主文所示，以啟自新。
六、依刑事訴訟法第273條之1第1項、第299條第1項前段、第310
    條之2、第454條第2項，醫師法第28條前段，刑法第11條、
    第2條第1項、第28條、第41條第1項前段（修正前）、第74
    條第1項第1款、第2項第4款，修正前罰金罰鍰提高標準條例
    第2條，現行法規所定貨幣單位折算新臺幣條例第2條，中華
    民國96年罪犯減刑條例第2條第1項第3款、第7條、第9條，
    判決如主文。
中    華    民    國    99    年    10   月    27     日
                        刑事第十庭  法  官  蔡建興
以上正本證明與原本無異。
如不服本判決應於收受判決後10日內向本院提出上訴書狀，並應
敘述具體理由；其未敘述上訴理由者，應於上訴期間屆滿後20日
內向本院補提理由書（均須按他造當事人之人數附繕本）「切勿
逕送上級法院」。
                                    書記官  黃英寬
中    華    民    國    99    年    10   月    27     日
附錄論罪科刑法條：
醫師法第28條前段
未取得合法醫師資格，擅自執行醫療業務者，處 6 個月以上 5
年以下有期徒刑，得併科新臺幣30萬元以上150萬元以下罰金。
附件：
臺灣臺中地方法院檢察署檢察官起訴書
                                      98年度調偵字第363號
     被      告  丁○○  女  28歲（民國○○年○月○日生）
                         住臺中縣豐原市○○里○○路662巷4
                           1弄7之1號
                         國民身分證統一編號：Ｚ000000000號
                 丙○○  男  45歲（民國○○年○月○○日生）
                         住臺中縣豐原市○○路663號
                         國民身分證統一編號：Ｚ000000000號
     共      同
     選任辯護人 黃清濱律師
                莊惠萍律師（於97年6月6日陳報解除委任）
                紀育泓律師
                林輝明律師（於98年3月22日陳報解除委任）
     被      告  乙○○  女  26歲（民國○○年○月○○日生）
                         住臺中縣沙鹿鎮○○里○○路55巷5
                           弄1號
                         居臺中縣神岡鄉○○街132號4樓
                         國民身分證統一編號：Ｚ000000000號
 上列被告因違反醫師法案件，業經偵查終結，認應該提起公訴，
 茲將犯罪事實及證據並所犯法條分敘如下：
     犯罪事實
 一、丙○○為位在臺中縣豐原市○○路663 號吉德牙醫診所之醫
     師兼負責人，僱用未領有護理人員資格之乙○○（原名為林
     富美）及具牙科助理資格之丁○○擔任助理。丙○○明知醫
     師法規定未取得合法醫師資格者，不得單獨執行醫療行為，
     竟仍與乙○○、丁○○共同基於反覆非法擅自執行醫療業務
     之犯意聯絡，分別為下列行為：
 (一)於民國94年1月15日、1月22日及1月29 日，分別在吉德牙醫
     診所內，任由乙○○單獨全程為戊○○進行牙齒冷光美白療
     程，（整體療程共計有漂白前階段即放置牙齦保護劑、藥物
     放置階段即具腐蝕性藥物過氧化氫之放置、照光階段及漂白
     後之處理），而擅自執行醫療業務。
 (二)於94年8月27 日，在戊○○返回診所進行複診時，先由丙○○為戊○○進行上排牙齒之「瓷牙貼片」後，再由丙○○指
     示丁○○單獨全程為戊○○進行下排牙齒冷光美白療程，而
     擅自執行醫療業務。
 (三)於95年2 月初某日，在吉德牙醫診所內，任由乙○○單獨全
     程為己○○進行牙齒冷光美白療程，而擅自執行醫療業務。
 二、嗣經戊○○自94年10月25日起，因牙齒劇烈酸痛，經向丙○○反應無效後，遂另轉向杰昀牙醫診所及國立臺灣大學醫學
     院附設醫院就診時，方知悉非醫師不得單獨進行牙齒冷光美
     白整體醫療療程之操作，乃向臺中縣衛生局檢舉，進而查悉
     上情。
 三、案經臺中縣衛生局函送偵辦。
     證據並所犯法條
 一、證據清單及待證事實
 ┌───┬─────────────┬───────────────┐
 │ 編號 │        證據名稱          │        待證事實              │
 ├───┼─────────────┼───────────────┤
 │ 一   │（一）證人即告發人戊○○於│1、證明被告乙○○、丁○○分別 │
 │      │      偵查中歷次具結之證言│   於94年1月間、94年8月間均曾 │
 │      │      。                  │   有單獨全程對之進行牙齒冷光 │
 │      │（二）證人戊○○向臺中縣衛│   美白之療程之事實。         │
 │      │      生局檢舉之信函。    │2、證明係因閱覽到被告等人在雅 │
 │      │（三）雅虎奇摩拍賣網頁資料│   虎奇摩刊登之醫療廣告，方至 │
 │      │      。                  │   被告等人經營之診所進行牙齒 │
 │      │（四）證人戊○○中央健康保│   冷光美白療程之事實。       │
 │      │      險局門診就醫明細紀錄│3、證明其所進行之牙齒冷光美白 │
 │      │      表。                │   療程係自費，並非健保給付項 │
 │      │（五）中央健康保險局中區分│   目，故被告丙○○初始並未將 │
 │      │      局96年11月19日函文暨│   之紀錄在病歷表上，而係事後 │
 │      │      所附保險對象戊○○就│   補登之事實。               │
 │      │      醫明細資料。        │                              │
 │      │（六）吉德牙醫診所醫療紀錄│                              │
 │      │      表。                │                              │
 │      │（七）國立臺灣大學醫學院附│                              │
 │      │      設醫院診斷證明書。  │                              │
 │      │（八）杰昀牙醫診所診斷證明│                              │
 │      │      書。                │                              │
 ├───┼─────────────┼───────────────┤
 │ 二   │ 證人黃振凱於偵查中之證述 │1、證明係親自陪同被害人戊○○ │
 │      │ 。                       │   至被告等人所經營之診所進行 │
 │      │                          │   牙齒冷光美白之醫療。       │
 │      │                          │2、證明被告丙○○並未親自為被 │
 │      │                          │   害人進行牙齒冷光美白醫療， │
 │      │                          │   反係由被告乙○○、丁○○全 │
 │      │                          │   程進行上開醫療行為。       │
 │      │                          │                              │
 ├───┼─────────────┼───────────────┤
 │ 三   │（一）證人己○○於偵查中之│1、證明gorden.s-666帳號確實係 │
 │      │      證述。              │   證人己○○所使用之帳號資料 │
 │      │（二）雅虎國際資訊股份有限│   。                         │
 │      │      公司96年10月2日函文 │2、證明確實至被告丙○○所經營 │
 │      │      暨所附文件資料、公務│   之吉德牙醫診所進行牙齒冷光 │
 │      │      電話聯絡情形。      │   美白之醫療，而整個醫療療程 │
 │      │（三）香港商雅虎國際資訊股│   被告丙○○僅係單純向護士下 │
 │      │      份有限公司臺灣分公司│   色號之指令，後續之所有醫療 │
 │      │      97年12月08日函文。  │   動作均係由護士處理。       │
 │      │（四）證人己○○所有申設電│3、證明進行牙齒冷光美白醫療係 │
 │      │      話門號紀錄。        │   以自費方式為之，故被告邱宗 │
 │      │（五）0000000000、00000000│   茂並未開立收據。           │
 │      │      09號電話申設人資料。│4、證明所進行之牙齒冷光美白醫 │
 │      │                          │   療係由被告乙○○全程進行之 │
 │      │                          │   事實。                     │
 ├───┼─────────────┼───────────────┤
 │ 四   │（一）臺中縣衛生局96年9月3│1、證明牙齒冷光美白療程會有侵 │
 │      │      日函文暨所附檢舉信函│   入性之處理故被認定係屬醫療 │
 │      │      、雅虎拍賣網頁、診斷│   行為。                     │
 │      │      證明書、統一發票、醫│2、證明牙齒冷光美白會涉及到腐 │
 │      │      政訪問紀要等文件資料│   蝕性藥劑之塗抹，且此一療程 │
 │      │      。                  │   並不能由助理人員為之，否則 │
 │      │（二）臺中縣政府行政處分書│   即屬違反醫師法。           │
 │      │      。                  │                              │
 │      │（三）證人即臺中縣衛生局技│                              │
 │      │      士林靜媛於偵查中之證│                              │
 │      │      述。                │                              │
 ├───┼─────────────┼───────────────┤
 │ 五   │（一）行政院衛生署96年12月│1、證明牙齒冷光美白之治療過程 │
 │      │      18日函文。          │   中應由牙醫師處理大部分之行 │
 │      │（二）臺中縣衛生局97年1月 │   為，至於部分行為可允許護理 │
 │      │      28日函文。          │   人員在牙醫師醫囑下監控執行 │
 │      │（三）中華民國牙體復形學會│   之。                       │
 │      │      97年10月22日函文、98│2、證明因牙齒冷光美白療程中漂 │
 │      │      年3月25日函文。     │   白前之準備及藥物放置，是屬 │
 │      │（四）中華民國牙醫師公會全│   口腔內之操作，故屬醫療行為 │
 │      │      國聯合會98年6月15日 │   ，而應由醫師親自為之。再藥 │
 │      │      函文。              │   物放置階段，不適合由護理人 │
 │      │                          │   員在醫囑下全程為之。       │
 │      │                          │3、使用具腐蝕性之藥物塗抹病人 │
 │      │                          │   牙齒，使其牙齒美白之方式， │
 │      │                          │   為醫療行為，且屬牙醫師業務 │
 │      │                          │   範疇，應由牙醫師親自為之。 │
 ├───┼─────────────┼───────────────┤
 │  六  │（一）證人陳美安於偵查中之│1、證明雖居住在臺北，惟因於雅 │
 │      │      證述。              │   虎奇摩網站上看見被告等人所 │
 │      │（二）雅虎奇摩拍賣網頁資料│   刊登之醫療廣告，遂再與被告 │
 │      │      。                  │   乙○○聯繫確認後，前往被告 │
 │      │                          │   丙○○所經營之吉德牙醫診所 │
 │      │                          │   進行牙齒冷光美白之事實。   │
 │      │                          │2、證明雅虎奇摩帳號pink-ann帳 │
 │      │                          │   號確實係其本人申請並使用之 │
 │      │                          │   事實。                     │
 │      │                          │3、證明其係搭乘火車至豐原火車 │
 │      │                          │   站後，便由被告乙○○騎乘機 │
 │      │                          │   車搭載其至診所內進行牙齒冷 │
 │      │                          │   光美白之治療。             │
 │      │                          │4、綜上以言，顯示被告丙○○等 │
 │      │                          │   人確實會在雅虎奇摩網頁中刊 │
 │      │                          │   登醫療廣告，並由被告乙○○ │
 │      │                          │   進行相關問題之回答。而自整 │
 │      │                          │   體網站之留言及回應情形，亦 │
 │      │                          │   充分顯示被告乙○○雖僅係助 │
 │      │                          │   理人員，惟均會就治療前後之 │
 │      │                          │   實質醫療問題進行確認及回覆 │
 │      │                          │   。                         │
 ├───┼─────────────┼───────────────┤
 │  七  │（一）證人林欽鐘於偵查中之│1、證明被害人戊○○曾因牙齒牙 │
 │      │      證述。              │   髓發炎而前往渠診所接受牙齒 │
 │      │（二）證人戊○○於杰昀牙醫│   治療。                     │
 │      │      診所之病歷資料表。  │2、證明牙齒冷光美白因有刺激性 │
 │      │                          │   藥物之放置，故須由醫師進行 │
 │      │                          │   操作，不能由護士或助理全程 │
 │      │                          │   為之。                     │
 │      │                          │                              │
 ├───┼─────────────┼───────────────┤
 │  八  │（一）共同被告乙○○於偵查│1、證明被告乙○○確係於94年1月│
 │      │      中之供述暨具結之證言│   至95年1月間在被告丙○○所經│
 │      │      。                  │   營之吉德牙醫診所擔任兼職助 │
 │      │（二）共同被告乙○○之自白│   理，惟並非屬領有護理人員資 │
 │      │      函。                │   格之護士。                 │
 │      │（三）臺中縣衛生局97年1月 │2、證明確實依被告丙○○之指示 │
 │      │      28 日函文。         │   前往火車站接送客戶進行牙齒 │
 │      │（四）雅虎奇摩拍賣網頁資料│   冷光美白醫療之事實。       │
 │      │      。                  │3、證明確實負責吉德牙醫診所網 │
 │      │                          │   路拍賣及促銷之工作。       │
 │      │                          │4、證明帳號angel-cat335帳號確 │
 │      │                          │   實係其本人使用，並以該帳號 │
 │      │                          │   在雅虎奇摩拍賣網頁上刊登醫 │
 │      │                          │   療廣告 之事實。            │
 │      │                          │5、證明其自身與丁○○輪流幫客 │
 │      │                          │   戶進行牙齒冷光美白之醫療， │
 │      │                          │   且亦確實有全程幫客戶進行醫 │
 │      │                          │   療之事實。                 │
 │      │                          │6、坦承確實曾全程幫被害人陳碧 │
 │      │                          │   芬及證人己○○進行牙齒冷光 │
 │      │                          │   美白醫療之行為。           │
 │      │                          │7、坦承上開全部犯罪事實。     │
 ├───┼─────────────┼───────────────┤
 │  九  │共同被告丙○○於偵查中之供│1、坦承被害人戊○○確實有前往 │
 │      │述。                      │   其所經營之診所進行自費之牙 │
 │      │                          │   齒冷光美白醫療。           │
 │      │                          │2、坦承被告乙○○先前確係其診 │
 │      │                          │   所之兼職助理，並負責在網路 │
 │      │                          │   上刊登相關醫療廣告。       │
 │      │                          │3、供稱牙齒冷光美白確實會涉及 │
 │      │                          │   到藥劑之使用，惟否認有指示 │
 │      │                          │   共同被告乙○○及丁○○全程 │
 │      │                          │   獨自進行整體醫療療程，僅會 │
 │      │                          │   指示渠等協助部分行為。然被 │
 │      │                          │   告上開辯詞，除與證人所言皆 │
 │      │                          │   不相符外，綜合所調閱之證據 │
 │      │                          │   資料及網頁對答內容，充分顯 │
 │      │                          │   示被告丙○○確將牙齒冷光美 │
 │      │                          │   白之醫療行為交由助理為之， │
 │      │                          │   故其所辯顯與實情不符，純係 │
 │      │                          │   卸責之詞。                 │
 ├───┼─────────────┼───────────────┤
 │  十  │共同被告丁○○於偵查中之供│1、證明被告乙○○確實負責診所 │
 │      │述。                      │   醫療廣告刊登及回覆。       │
 │      │                          │2、坦承確實有在吉德牙醫診所擔 │
 │      │                          │   任助理之事實。             │
 │      │                          │3、雖被告否認有何為病患進行牙 │
 │      │                          │   齒冷光美白之行為，惟其所辯 │
 │      │                          │   均與上開證人證述有所不符， │
 │      │                          │   而難以採認。               │
 └───┴─────────────┴───────────────┘
 二、按刑事法若干犯罪行為態樣，本質上原具有反覆、延續實行
     之特徵，立法時既予特別歸類，定為犯罪構成要件之行為要
     素，則行為人基於概括之犯意，在密切接近之一定時、地持
     續實行之複次行為，倘依社會通念，於客觀上認為符合一個
     反覆、延續性之行為觀念者，於刑法評價上，即應僅成立一
     罪，俾免有重複評價、刑度超過罪責與不法內涵之疑慮；學
     理上所稱「集合犯」之職業性、營業性或收集性等具有重複
     特質之犯罪均屬之，例如經營、從事業務、收集、販賣、製
     造、散佈等行為概念者是（95年度臺上字第1079號判決參照
     ）。而醫師法第28條之罪，在性質上原即具有反覆性，且係
     在密切接近之一定時間及空間內反覆從事性質類似之犯行，
     於行為概念上，應認屬「職業性」或「營業性」之包括的一
     罪。本案被告自94年1月間起至95年2月間止，於固定門診時
     段所為連貫、反覆、多次執行醫療業務之行為，依上開說明
     ，於刑法評價上，應認係集合犯，應僅成立一罪。是核被告
     丙○○、乙○○及丁○○所為，均係違反醫師法第28 條第1
     項前段之未取得合法醫師資格，擅自執行醫療業務罪嫌。被
     告3 人間，就上開犯罪事實有犯意之聯絡與行為之分擔，請
     依共同正犯論處。另請審酌被告乙○○雖係未具合法醫師資
     格，而擅自執行醫療業務，嚴重影響病患權益，惟並無前科
     ，素行良好，且犯後坦承全部犯行，態度良好，並積極配合
     調查，以還原整體事實真相，促使屬隱密性甚高且蒐證不易
     之上開違反醫師法犯行，得以遭充分揭露，實具真誠悔過之
     心，歷此教訓，當知警惕，應無再犯之虞。故在對本案所造
     成之法益危害及告訴人所遭受之損害進行整體權衡後，建請
     予以量處適當之刑之同時，亦能給予緩刑之寬典且同時命被
     告為預犯再犯之必要命令或其他更為適當之處分，使被告能
     真正記取本次教訓，遷過向善。又被告本案等犯罪時間係在
     96年4月24日之前，符合中華民國九十六年罪犯減刑條例第2
     條第1項第3款規定，其所犯上開相關罪責應減輕其刑二分之
     一。
 三、依刑事訴訟法第251條第1項提起公訴。
       此    致
 臺灣臺中地方法院
 中    華    民    國    99    年    3     月    22    日
                               檢察官  甲○○
 本件正本證明與原本無異
 中    華    民    國    99    年    4     月    16    日
                               書記官  王孟涵

司法院資訊處製作；財團法人民間司法改革基金會備份。
